【裁判字號】    95,易,1138
【裁判日期】    950807
【裁判案由】    詐欺
【裁判全文】
臺灣臺中地方法院刑事判決              95年度易字第1138號
公  訴  人  臺灣臺中地方法院檢察署檢察官
被      告  甲○○
                      號
上列被告因詐欺案件，經檢察官提起公訴（九十五年度偵字第一
二四八號）及移送併辦（九十五年度偵字第八九六○號），本院
判決如下：
    主    文
甲○○幫助意圖為自己不法之所有，以不正方法將不正指令輸入
電腦，製作財產權之得喪、變更紀錄，而取得他人財產，處有期
徒刑肆月。
    犯罪事實
一、甲○○因缺錢花用，於民國九十四年間某日，見報紙之分類
    廣告欄獲悉不詳姓名年籍之成年男子擬以新臺幣（下同）三
    千元之代價，租用金融機構之帳戶使用，而甲○○依其為成
    年人之知識、經驗，明知如將個人之金融機構帳戶存摺、印
    章、金融卡（含密碼）及語音轉帳密碼出租予不詳姓名年籍
    之成年人使用，能預見該成年人有可能以所取得金融機關帳
    戶之存摺、印章、金融卡（含密碼）及語音轉帳密碼遂行財
    產上犯罪之目的，竟仍基於縱若取得其金融機關帳戶之存摺
    、印章、金融卡（含密碼）及語音轉帳密碼之成年人，自行
    或轉交他人用以實施犯罪，供作被害人匯款或將被害人帳戶
    內之存款轉帳至該帳戶之用，仍不違背其本意之幫助使用其
    帳戶者向他人詐欺取財及不正利用電腦設備製作財產權得喪
    、變更之不確定故意，以每個帳戶三千元之代價，於九十四
    年十一月九日，在位於臺中市○○區○○路三段一三○號「
    臺中西屯郵局」，對其於九十二年五月二十六日在臺中福安
    郵局所申請開立之帳戶（帳號：000000000000
    00號），申請辦理語音系統服務後，隨即將上開帳戶之存
    摺、印章、金融卡（含密碼）及語音轉帳密碼，出租予上開
    不詳姓名年籍之成年男子使用。甲○○以此方式幫助該不詳
    姓名年籍之成年男子及其所屬詐欺集團為詐欺取財及違法製
    作財產權得喪、變更之犯行時，方便該詐欺集團收取贓款。
    而該不詳姓名年籍之成年男子取得上開金融機構帳戶之存摺
    、印章、金融卡（含密碼）及語音轉帳密碼後，即與其所屬
    詐欺集團基於詐欺取財之犯意聯絡，於九十四年十一月二十
    三日十一時許，由不詳姓名年籍自稱「江主任」之成年男子
    撥打電話給丙○○○，佯稱其信用卡被盜刷，應將戶頭存款
    轉入帳號：00000000000000號帳戶內云云，
    致使丙○○○陷於錯誤，乃依其指示，於九十四年十一月二
    十三日十三時許，在高雄市○○區○○路四三號之郵局，以
    無摺存款之方式（起訴書誤載為匯款），存款三十一萬八千
    元至甲○○上開臺中福安郵局帳戶內。惟該不詳姓名年籍之
    成年男子與其所屬詐欺集團又另行起意，基於不正利用電腦
    設備製作財產權得喪、變更之犯意聯絡，於九十四年十一月
    二十三日十三時三十分許，由不詳姓名年籍之成年女子撥打
    電話予乙○○，並佯稱：伊係法院執行處人員，乙○○有臺
    新銀行存證信函要領，因為乙○○有臺新銀行卡債六萬八千
    元，若乙○○沒有在臺新銀行開戶，必須向金融局備案云云
    ，乙○○遂依其指示撥打電話，而不詳姓名年籍自稱「馬警
    官」之成年男子乃向乙○○佯稱：須辦理止付憑單及金融保
    單、帳號監管設定，並至中國國際商業銀行拿電話轉帳約定
    書，填妥資料取得密碼並告知一位中國信託江主任云云，乙○○即依其指示至位於高雄市○○○路九三號之中國國際商
    業銀行三多分行，辦理申請電話銀行業務後，再依該不詳姓
    名年籍自稱「馬警官」之成年男子所給之電話號碼撥打電話
    給不詳姓名年籍自稱「江主任」之成年男子並告知其所有上
    開中國國際商業銀行三多分行帳戶（帳號：0000000
    0000號）語音系統之密碼，該不詳姓名年籍自稱「馬警
    官」、「江主任」之成年男子取得乙○○上開帳戶之電話語
    音密碼後，於九十四年十一月二十三日十五時四十分許，利
    用中國國際商業銀行電話銀行之服務，輸入乙○○所告知之
    上開帳戶電話語音系統密碼，將乙○○上開帳戶內之存款十
    八萬元轉帳至甲○○所有之上開臺中福安郵局帳戶內。嗣因
    丙○○○、乙○○二人發覺受騙後，遂報警處理而循線查知
    上情。
二、案經臺中市警察局第六分局報請臺灣臺中地方法院檢察署檢
    察官偵查起訴及同署檢察官移送併辦。
    理    由
一、被告甲○○於上開時地，將其所有之臺中福安郵局之存摺、
    印章、金融卡（含密碼）及語音轉帳密碼，在臺中市○○區
    ○○路三段一三○號「臺中西屯郵局」，以每個帳戶三千元
    之代價出租予不詳姓名年籍之成年男子等情，業據被告於本
    院審理時坦白承認，並有被告甲○○所有臺中福安郵局郵政
    存簿儲金立帳申請書一紙、印鑑卡一紙在卷可參。又被害人
    丙○○○、乙○○於前開時、地，因不詳姓名年籍自稱「江
    主任」、「馬警官」之成年男子及其所屬詐欺集團以撥打電
    話通知信用卡被盜刷，應將帳戶內之存款轉帳至被告甲○○
    所有臺中福安郵局之上開帳戶內以及因積欠臺新銀行卡債六
    萬八千元而有存證信函要領，若未在臺新銀行開戶，必須向
    金融局備案等為由，致被害人丙○○○陷於錯誤，於上開時
    地，將三十一萬八千元匯入被告甲○○上開金融機構帳戶內
    ，被害人乙○○則係先向中國國際商業銀行三多分行申請辦
    理電話銀行服務，再將其所有之上開中國國際商業銀行三多
    分行帳戶之電話語音系統密碼告知不詳姓名年籍自稱「江主
    任」之成年男子，致其所有上開帳戶內之存款十八萬元被轉
    帳至被告上開金融機構帳戶內之事實，亦據被害人丙○○○
    、乙○○於警詢中指訴明確，復有被害人丙○○○、乙○○
    等人之郵政存簿儲金無摺存款存款單各一紙、被告甲○○所
    有臺中福安郵局上開帳號之客戶歷史交易清單一紙、中國國
    際商業銀行三多分行九十五年七月二十日（九五）中多字第
    一三一號函暨所附歷史資料查詢系統存款查詢一紙、中國國
    際商業銀行電話銀行業務申請書暨約定書二紙、中國國際商
    業銀行新臺幣存摺類存款存摺交易明細、中國國際商業銀行
    三多分行客戶當日交易明細查詢表各一紙在卷可稽，足見被
    告之自白與事實相符，應堪採信。
二、又金融帳戶為個人理財之工具，申請開設金融帳戶並無任何
    特殊之限制，一般民眾皆能自由申請開戶，並得同時在不同
    金融機構申請多數存款帳戶使用，乃眾所週知之事實。依一
    般人之社會生活經驗，倘係合法收入，本可自行向金融行庫
    開戶使用，而無向他人購買帳戶之必要。如他人不以自己名
    義申請開戶，而向他人收購金融機構帳戶使用，衡情，應係
    為免他人得知使用帳戶者之真實身分，故應能合理懷疑收購
    帳戶之人目的在於供犯罪所用。況近來新聞媒體，對於不肖
    犯罪集團常大量收購或使用他人存款帳戶後，再持以供作犯
    罪使用，藉此逃避檢警查緝之情事，亦多所報導；又一般人
    亦均有妥為保管及防止他人任意使用存摺、印章、金融卡（
    含密碼）及語音轉帳密碼之認識，縱特殊情況偶須交付他人
    使用，亦必深入瞭解用途及合理性，始予提供，且該等專有
    物品如落入不明人士手中，而未加以闡明正常用途，極易被
    利用為與財產有關之犯罪工具，此乃依一般生活經驗即能體
    察之常識，而對於非有正當理由，竟徵求他人提供帳戶者，
    客觀上可預見其目的，係供為某筆資金之存入，後再行領出
    之用，且該筆資金之存入及提領過程係有意隱瞞或掩飾行為
    人之真實身分之用意，一般人本於一般認知能力均易於瞭解
    ，是被告應可預見將帳戶存摺、印章、金融卡（含密碼）及
    語音轉帳密碼提供他人使用將幫助他人實施犯罪，仍將之交
    付予該不詳姓名年籍之成年男子及其所屬詐欺集團使用，顯
    預見縱有人以其金融帳戶向社會大眾詐欺財物及騙取語音系
    統密碼，違法製作財產權之得喪、變更，避免遭查獲，亦不
    違背其本意至明。
三、綜上所述，被告基於幫助他人實施詐欺取財亦不違背其本意
    之不確定故意，將上開金融機構帳戶交予該詐欺集團使用，
    幫助其等遂行詐欺取財、不正利用電腦設備製作財產權得喪
    、變更之犯行，事證明確，被告犯行堪以認定。
四、按刑法上之幫助犯，係對於犯罪與正犯有共同之認識，而以
    幫助之意思，對於正犯資以助力，而未參與實施犯罪之行為
    者而言，循此而論，如未參與實施犯罪構成要件之行為，且
    係出於幫助之意思提供助力，即屬幫助犯，而非共同正犯。
    本案被告提供上開金融機構帳戶連同存摺、印章及金融卡（
    含密碼）予該不詳姓名年籍之成年男子，雖然使該不詳姓名
    年籍之成年男子及其所屬詐欺集團得分別基於詐欺取財、不
    正利用電腦設備製作財產權得喪、變更之犯意，以向被害人
    丙○○○佯稱「信用卡被盜刷，應將帳戶內之存款轉帳至被
    告甲○○所有臺中福安郵局之上開帳戶內」之方式，向被害
    人丙○○○詐取三十一萬八千元之財物，並以被告所提供之
    上開金融機構帳戶供作指定匯款之帳戶，另以向被害人乙○○諉稱「因積欠臺新銀行卡債六萬八千元而有存證信函要領
    ，若未在臺新銀行開戶，必須向金融局備案，並辦理止付憑
    單及金融保單、帳號監管設定」之方式，向被害人乙○○騙
    得其帳戶之電話語音系統密碼，再利用中國國際商業銀行電
    話語音系統之服務，將被害人乙○○所有上開帳戶內之存款
    十八萬元轉帳至被告所提供之上開金融機構帳戶內，以遂行
    其詐欺取財及不正利用電腦設備製作財產權得喪、變更之犯
    行，然被告單純提供帳戶供人使用之行為，並不等同於向被
    害人施以欺罔之詐術行為或違法製作財產權得喪、變更之行
    為，且亦無證據證明被告有參與詐欺取財及違法製作財產權
    得喪、變更犯行之構成要件行為，是被告單純提供帳戶連同
    存摺、金融卡（含密碼）及語音轉帳密碼供人使用之行為，
    對於該詐欺集團遂行詐欺取財及違法製作財產權得喪、變更
    犯行，資以助力，參照前述說明，自應論以幫助犯，而非共
    同正犯。本件詐欺取財及不正利用電腦設備，違法製作財產
    權得喪、變更之正犯，其犯意各別，行為互異，應分別論以
    上開二罪，是核被告所為應成立上開二罪之幫助犯，即刑法
    第三十條第一項、第三百三十九條第一項、第三百三十九條
    之三第一項之幫助詐欺取財罪及幫助不正利用電腦設備，違
    法製作財產權得喪、變更罪。再被告以一個幫助之行為而觸
    犯幫助詐欺取財罪及幫助不正利用電腦設備，違法製作財產
    權得喪、變更罪，係一行為觸犯數罪名之想像競合犯，依刑
    法第五十五條規定，從一重之幫助不正利用電腦設備，違法
    製作財產權得喪、變更罪處斷。又起訴書僅記載被告提供其
    所有之臺中福安郵局帳戶（帳號：00000000000
    000號）之存摺、印章、金融卡（含密碼）及語音轉帳密
    碼予詐欺集團成員使用，致被害人丙○○○受騙後於九十四
    年十一月二十三日十一時許匯款三十一萬八千元至其郵局帳
    戶內，以此方式幫助詐欺集團成員詐騙被害人丙○○○之行
    為，然檢察官就犯罪事實之一部起訴者，其效力及於全部，
    本件被告所幫助之正犯除有上述起訴書所載之詐欺取財犯行
    之外，被告所幫助之正犯另於九十四年十一月二十三日向以
    被害人乙○○積欠臺新銀行卡債六萬八千元而有存證信函要
    領，若未在臺新銀行開戶，必須向金融局備案，辦理止付憑
    單及金融保單、帳號監管設定」之方式，向被害人乙○○騙
    得其帳戶之電話語音系統密碼，再利用中國國際商業銀行電
    話語音系統之服務，將被害人乙○○所有上開帳戶內之存款
    十八萬元轉帳至被告所提供之上開金融機構帳戶內，故被告
    尚有幫助不正利用電腦設備，違法製作財產權得喪、變更之
    犯行，與公訴人起訴之犯罪事實既具有想像競合犯之裁判上
    一罪關係，應為起訴效力所及，本院自應併予審究。再被告
    以幫助他人不正利用電腦設備，違法製作財產權得喪、變更
    之意思，參與犯罪構成要件以外之行為，為從犯，應依刑法
    第三十條第二項規定，按正犯之刑減輕其刑。爰審酌被告之
    素行、教育程度、犯罪動機雖僅在圖得微薄利益，且被告亦
    非向社會一般大眾施用詐術騙取財物之詐欺集團人員，但其
    提供帳戶供他人逃避犯罪之查緝，卻適足以使詐欺集團肆無
    忌憚從事詐欺犯行，不僅助長犯罪歪風及增加追緝犯罪之困
    難，更造成被害人求償無門之窘境，然被告犯後已坦承犯行
    ，態度尚佳等一切情形，量處如主文所示之刑。
五、查被告行為後，刑法業於九十四年二月二日修正公布，九十
    五年七月一日起施行，其中與本件有關部分之第二條、第三
    十條、第五十五條均業已修正。按「行為後法律有變更者，
    適用行為時之法律，但行為後之法律有利於行為人者，適用
    最有利於行為人之法律」，修正後刑法第二條第一項定有明
    文。此條規定係規範行為後法律變更所生新舊法律比較適用
    之準據法，本身尚無新舊法比較之問題，於新法施行後，應
    一律適用新法第二條第一項之規定，為「從舊從輕」之比較
    。再按本次法律變更，比較時應就罪刑有關之共犯、未遂犯
    、想像競合犯、牽連犯、連續犯、結合犯，以及累犯加重、
    自首減輕暨其他法定加減原因（如身分加減）與加減例等一
    切情形，綜其全部罪刑之結果而為比較（最高法院九十五年
    五月二十三日九十五年度第八次刑庭會議決議參照）。茲就
    本件新舊法比較結果說明如下：
  (一)修正後刑法第五十五條關於想像競合犯之規定，固增加但書
    ：「但不得科以較輕罪名所定最輕本刑以下之刑」之規定，
    惟此係屬科刑之限制，為法理之明文化，非屬法律之變更，
    毋庸比較新舊法。
  (二)刑法第三十條雖經修正，惟此項修正之目的無非在確定幫助
    犯之性質，而採共犯從屬性說之「限制從屬形式」，以杜共
    犯獨立性說與從屬性說之爭議，並明示幫助犯之成立，須被
    幫助者著手犯罪之實行，且具備違法性為必要，是修正之結
    果對於本件被告並不生有利或不利之情形。另幫助犯之處罰
    ，上述新舊法條之第二項僅為用語之修正，就其皆得按正犯
    之刑減輕之，初無不同。故關於本件之幫助犯部分，亦無新
    舊法比較適用之問題。
  (三)修正後刑法第三十三條第五款規定「罰金：新臺幣一千元以
    上，以百元計算之。」，與修正前刑法第三十三條第五款規
    定「罰金：一元以上。」不同。比較新舊法結果，以舊法較
    有利於行為人，新法並無對被告較為有利之情形，故依刑法
    第二條第一項前段規定，本案關於刑法第三百三十九條第一
    項前段之法定刑罰金部分，自應適用行為時之法律即修正前
    刑法第三十三條第五款規定決定其罰金部分之法定刑。
  (四)綜上，有關罰金最低金額之規定，以舊法較有利於被告，爰
    依整體比較之結果，依修正後刑法第二條第一項前段之規定
    ，適用行為時即修正前刑法之相關規定及罰金罰鍰提高標準
    例第一條前段規定予以處斷。
據上論斷，應依刑事訴訟法第二百九十九條第一項前段，修正後
刑法第二條第一項前段、刑法第五十五條、刑法第三十條第一項
、第二項、刑法第三百三十九條第一項、刑法第三百三十九條之
三第一項，罰金罰鍰提高標準條例第一條前段，判決如主文。
本案經檢察官黃雅楓到庭執行職務。
中    華    民    國    95    年    8     月    7     日
                  刑事第九庭    審判長法  官  陳得利
                                      法  官  何世全
                                      法  官  余德正
以上正本證明與原本無異。
如不服本判決，應於送達後十日內向本院提出上訴狀（須附繕
本），上訴於臺灣高等法院臺中分院。
                                      書記官  廖日晟
中    華    民    國    95    年    8     月    7     日
附錄論罪科刑法條
刑法第339條第1項
意圖為自己或第三人不法之所有，以詐術使人將本人或第三人之
物交付者，處五年以下有期徒刑、拘役或科或併科一千元以下罰
金。
刑法第339條之3
意圖為自己或第三人不法之所有，以不正方法將虛偽資料或不正
指令輸入電腦或其相關設備，製作財產權之得喪、變更紀錄，而
取得他人財產者，處七年以下有期徒刑。


司法院資訊處製作；財團法人民間司法改革基金會備份。
